【裁判字號】    99,訴,902
【裁判日期】    991228
【裁判案由】    殺人未遂
【裁判全文】
臺灣屏東地方法院刑事判決               99年度訴字第902號
公  訴  人  臺灣屏東地方法院檢察署檢察官
被      告  李文強
指定辯護人  本院公設辯護人  謝弘章
上列被告因殺人未遂案件，經檢察官提起公訴（99年度偵字第69
22號），本院判決如下：
    主  文
本件公訴不受理。
    理  由
一、公訴意旨略以：被告李文強於民國99年7 月25日13時許，在
    屏東縣萬丹鄉○○村○○路65號之1 後方倉庫之工作場所從
    事撿蔥工作之際，與其同事郭快因細故發生口角，李文強因
    而心生不滿，於飲酒後返家，持其所有非屬槍砲彈藥刀械管
    制條例列管之尖刀（刀刃長約29公分、刀柄長約13.5公分）
    1 支返回上開工作場所。嗣於99年7 月25日13時55分許，郭
    快再次辱罵李文強係無用之人，再度引起被告李文強不悅，
    即持上述之尖刀1 支，基於殺人之犯意，朝郭快左頸部位砍
    去，郭快未及防禦，致受有左頸7 公分撕裂傷之傷害。嗣郭
    快受傷欲逃，被告李文強猶不罷手，竟仍持刀尾追郭快，惟
    因李文強養母江張玉蘭攔阻，致其追殺郭快行動受阻，郭快
    隨即逃往路旁檳榔攤，被告李文強見狀猶忿忿不平，繼續持
    刀追殺郭快，惟至該處見人多，其方停手並騎腳踏車逃離現
    場致未得逞，嗣於同日15時30分許，為警在屏東縣萬丹鄉○
    ○村○○街40號前逮獲李文強，並扣得上述行兇用之尖刀1
    支，因認被告李文強涉犯刑法第271 條第2 項、第1 項之殺
    人未遂罪嫌云云。
二、證據能力方面
(一)、按被告以外之人於審判外之陳述，雖不符前4 條之規定，而
    經當事人於審判程序同意作為證據，法院審酌該言詞陳述或
    書面陳述作成時之情況，認為適當者，亦得為證據，刑事訴
    訟法第159 條之5 第1 項定有明文。其立法意旨在於傳聞證
    據未經當事人之反對詰問予以核實，原則上先予排除。惟若
    當事人已放棄反對詰問權，於審判程序中表明同意該等傳聞
    證據可作為證據，基於尊重當事人對傳聞證據之處分權，及
    證據資料愈豐富，愈有助於真實發現之理念，且強化言詞辯
    論主義，使訴訟程序得以順暢進行，上開傳聞證據亦均具有
    證據能力。經查，被告及其辯護人就本院所引用被告以外之
    人於審判外之陳述，均知為傳聞證據，並同意做為本案證據
    使用，本院審酌此等證據作成時之情況，均無不法之情事，
    且與待證事實具有關聯性，認為適宜作為本案之證據，故均
    有證據能力，合先敘明。
(二)、次按刑事訴訟法第159 條第1 項規定：被告以外之人於審判
    外之言詞或書面陳述，除法律有規定者外，不得作為證據。
    而該條所謂「法律有規定者」，係指同法第159 條之1 至第
    159 條之5 及第206 條等規定。又醫師法第12條第1項規定
    ：醫師執行業務時，應製作病歷，並簽名或蓋章及加註執行
    年、月、日。第2項規定：前項病歷，除應於首頁載明病人
    姓名、出生年、月、日、性別及住址等基本資料外，其內容
    至少應載明下列事項：一就診日期。二主訴。三檢查項目及
    結果。四診斷或病名。五治療、處置或用藥等情形。六其他
    應記載事項。因此，醫師執行醫療業務時，不論患者是因病
    尋求診療，或因特殊目的而就醫，醫師於診療過程中，應依
    醫師法之規定，製作病歷，此一病歷之製作，均屬醫師於醫
    療業務過程中所須製作之紀錄文書，而且每一醫療行為均屬
    可分，因其接續之看診行為而構成醫療業務行為，其中縱有
    因訴訟目的，例如被毆傷而尋求醫師之治療，對醫師而言，
    仍屬其醫療業務行為之一部分，仍應依法製作病歷，則該病
    歷仍屬業務上所製作之紀錄文書，與通常之醫療行為所製作
    之病歷無殊，自屬刑事訴訟法第159條之4第2款所稱從事業
    務之人於業務上所須製作之紀錄文書，而診斷證明書係依病
    歷所轉錄之證明文書，自仍屬本條項之證明文書（最高法院
    97年度台上字第666 號判決意旨參照）。卷附國軍高雄總醫
    院附設屏東民眾診療服務處所提出之告訴人郭快病歷資料影
    本及診斷證明書1份，依上開說明，係從事醫療業務之人於
    業務上所製作之證明文書，且該醫院與告訴人郭快僅係一般
    醫院與病患關係，與被告亦無仇隙，並無顯無不可信之情況
    ，是認該病歷資料及診斷證明書具有證據能力。
三、公訴意旨認被告李文強涉犯殺人未遂罪嫌，係以證人即告訴
    人郭快及證人江張玉蘭於警詢中之指述及證述、現場及告訴
    人傷勢照片7 幀、國軍高雄總醫院附設屏東民眾診療服務處
    診斷證明書、現場圖各1 紙、扣案尖刀1 支為其主要論據。
    惟訊據被告固坦承有持刀砍傷郭快之行為，惟堅決否認有何
    殺人未遂犯行，並辯稱：伊只是要傷害她，並無殺人之犯意
    等語。經查：
(一)、按刑法上殺人罪與傷害罪之區別，乃以加害人有無殺意為斷
    ，是法院應審酌加害人之行為動機、手段、行為人對其行為
    客觀上足以造成死亡之結果，其主觀上確信之程度如何，是
    否預見其發生而不違反其本意，及其他情況證據等綜合判斷
    ，加害人使用之兇器及被害人所受之傷害程度，固不能據為
    認定有無殺意之唯一標準，但加害人使用之兇器、下手情形
    如何，及被害人所受之「傷勢」，於審究犯意方面，仍不失
    為重要參考資料；行為人於行為當時，主觀上是否有殺人之
    故意，除應斟酌其使用之兇器種類、攻擊之部位、行為時之
    態度、表示外，尚應深入觀察行為人與被害人之關係、衝突
    之起因、行為當時所受之刺激、下手力量之輕重，被害人受
    傷之情形及行為人事後之態度等各項因素綜合予以研析（最
    高法院20年台非字第104 號、44年台上字第373 號、78年台
    上字第5216號判例意旨參照）。
(二)、被告於上開時地，持扣案尖刀揮砍證人郭快，致其受有左頸
    部位7 公分之撕裂傷等情，業據被告供承在卷（見警卷第3
    至5 頁、偵卷第6 頁、本院卷第66頁），核與證人郭快於警
    詢及本院審理時證述情節相符（見警卷第3 至10頁、本院卷
    第71頁反面），並有國軍高雄總醫院附設屏東民眾診療服務
    處診斷證明書及病歷資料影本1 份（見警卷第30頁、本院卷
    第28至33頁）、現場相片及郭快傷勢照片7 幀在卷足憑，復
    有扣案尖刀1 支可證，是此部分事實，應無疑義。又證人郭
    快於本院審理時證稱：「被告持刀砍我，當時我身上有流血
    ，血流到肩膀及脖子，沒有流到地上」等語（見本院卷第69
    頁），而依卷附國軍高雄總醫院附設屏東民眾診療服務處病
    歷資料影本所示，證人郭快於案發後即99年7 月25日14時17
    分至上開醫院接受清洗傷口、包紮止血及縫線傷口處理後，
    於同日14時40分在員警陪同下離開該院，治療過程意識清楚
    （見本院卷第31頁），復於同日15時45分許，在屏東縣警察
    局屏東分局萬丹分駐所製作警詢筆錄時，詢問過程亦對案發
    過程及情節交待詳盡，直至同日16時05分警詢筆錄製作完畢
    ，之間亦無因身體不適而有中斷之情，有警詢筆錄1 份足按
    （見警卷第7 至10頁），是參證人郭快上開傷勢狀況及其治
    療後各情，其所受傷勢程度尚難認定被告具有殺人之犯意。
(三)、被告係以扣案之尖刀刀背砍傷證人郭快乙情，業據其於本院
    審理時供承明確（見本院卷第71頁反面），核與證人郭快所
    證被告係以刀子的背面劃傷伊等語相符（見本院卷第68頁）
    ，且觀諸卷附證人郭快甫遭被告砍傷入院急診所攝之傷勢照
    片及就診資料，可見證人郭快所受之傷害為7 公分之撕裂傷
    ，並無深入人體之穿刺或砍創傷。而上開傷口係位於左頸近
    下顎連接處，血痕呈不規則斷續彎曲狀、皮膚表面淺層磨損
    ，血痕周圍紅腫各情而言，是被告係以刀背朝證人揮砍一事
    ，應可採信。況扣案尖刀刀刃長29公分、單面開鋒、刀柄長
    14公分、刀寬長2.8 公分乙節，經被告於警詢中確認屬實，
    並有丈量照片1 幀可稽（見警卷第5 頁、第29頁），被告為
    一年青力壯之成年男子，證人郭快則為57歲之柔弱婦人，依
    警卷照片可知，2 人身形體魄顯有差異，依被告之氣力在持
    有該長度之開鋒尖刀之下，若欲致郭快於死地，實無須以刀
    背行兇，而僅造成此種傷害結果之可能，從而，被告攻擊郭
    快之手段及力道應有所保留。
(四)、再證人郭快於警詢中證稱：「當時我要去上廁所，他就突然
    跑到我面前，突然拿出刀子，在我面前然後連續罵我三字經
    【幹你娘】二遍，右手突然拿著刀子從我左頸部由上往下砍
    下，砍到我左耳下脖子的部位」等語，核與於本院審理時所
    證：「當時我是站著，被告從後面過來，我根本不知道他要
    來砍我」等語相符（見警卷第8 頁、本院卷第69頁），是案
    發當時，被告趁證人郭快前去如廁之際，持刀自其身後往前
    阻其去路，在近距離面對面之下砍傷證人郭快，若被告果有
    殺人之意，在事發突然證人郭快猝不及防之下，當可一刀使
    勁全力朝要害重擊或連續揮砍數刀達使其喪命之目的，自無
    砍一刀而僅造成證人郭快上開左頸部位傷勢之理？復以被告
    於行為當時，僅以三字經憤罵證人郭快，並無任何「給你死
    」之類似言語，亦經證人郭快證述如前，是依被告行為時之
    客觀情狀觀察，尚難認定其有殺人之犯意。又被告與證人郭
    快平日為同事，於本件案發前因與證人郭快產生口角爭執，
    而在因飲酒後憤而持刀攻擊證人郭快，二人平日則無任何糾
    紛乙情，業據證人江張玉蘭於本院審理時證述明確（見本院
    卷第67頁），而證人郭快亦於本院審理時表明願意原諒被告
    ，並給予其自新機會等語（見本院卷第69頁），顯見被告與
    證人郭快之間並無深仇大恨、宿怨糾葛，本次又係因被告突
    遭證人郭快謾罵而於飲酒後一時思緒未開，出於激動致生事
    端，衡之常情，被告當無因有致證人郭快於死地之動機。
(五)、至證人郭快雖於警詢證稱伊甫遭被告砍傷而逃避至附近檳榔
    攤時，被告有出外追殺伊，因現場民眾多遭阻擋，被告始未
    得手等語，惟證人江張玉蘭於本院審理時證稱：「郭快被劃
    傷時，被告有跟隨她後面追出去，他要問郭快為什麼要罵他
    是沒有用的人，不是要追殺她；他有要跑出去和郭快道歉，
    我就擋住被告，叫他回去不要再追她」等語（見本院卷第67
    頁反面、第68頁），是被告於砍傷證人郭快後雖追出在後，
    或係因心有不甘欲上前質問，亦或為向其道歉，難謂被告意
    在追殺。況被告已揮砍證人郭快致傷，若在盛怒舉刀追殺欲
    致使其喪命，自無可能僅因他人阻擋即罷手，且被告僅因他
    人阻擋而未上前，並非遭眾人強力壓制而未遂，益非謂追殺
    證人郭快之狀。從而，實不能僅因被告有自後追出而率認被
    告具有殺人之犯意。
(六)、綜上事證，本案尚難認定被告具有殺人犯意，其所為應係犯
    刑法第277 條第1 項之傷害罪，而與刑法第271 第2 項、第
    1 項之殺人未遂罪要件有間。公訴意旨以被告砍殺郭快左頸
    部並於砍傷後追出在後，遽認被告具有殺人之故意，並未審
    酌事發當時客觀情狀、被害人所受傷勢程度、所用器物及傷
    害手段、力道，顯有未洽。
四、末查，告訴乃論之罪，其告訴經撤回者，法院應諭知不受理
    之判決，刑事訴訟法第303 條第3 款定有明文。又刑法第27
    7 條第1 項之普通傷害罪，依同法第287 條前段之規定，須
    告訴乃論。而告訴乃論之罪，告訴人於第一審言詞辯論終結
    前，得撤回其告訴。又檢察官以殺人未遂罪提起公訴，倘法
    院認被告無殺人故意，改依刑法第277 條第1 項之傷害罪論
    處，因該條項之普通傷害罪，須告訴乃論，如經告訴人於第
    一審言詞辯論終結前，具狀撤回告訴者，自應諭知不受理之
    判決（最高法院47年台非字第41號判例意旨參照）。被告所
    為既經本院認定為刑法第277 條第1 項之傷害罪，依同法第
    287 條前段，需告訴乃論，於本院審理時證人即告訴人郭快
    已具狀撤回告訴，此有撤回告狀附卷可稽（見本院卷第42頁
    ）。揆之上揭說明，自應由本院為不受理之諭知。另刑事判
    決得就起訴之犯罪事實變更檢察官起訴所引應適用之法條者
    ，以科刑或免刑判決為限，本件公訴意旨以殺人未遂起訴，
    經本院審理結果，認被告所犯實為傷害罪，且業經告訴人於
    審理中撤回告訴，則敘明理由逕依刑事訴訟法第303 條第3
    款諭知不受理判決即可，尚無適用同法第300 條之餘地，併
    此敘明（最高法院47年台非字第41號判例意旨、71年度台上
    字第6600號判決意旨參照）。
據上論斷，應依刑事訴訟法第303 條第3 款，判決如主文。
中    華    民    國    99    年    12    月    28    日
                  刑事第五庭    審判長法  官  林家聖
                                      法  官  謝濰仲
                                      法  官  劉怡孜
以上正本證明與原本無異。
如不服本判決應於收受判決後10日內向本院提出上訴書狀，並應
敘述具體理由；其未敘述上訴理由者，應於上訴期間屆滿後20日
內向本院補提理由書（均須按他造當事人之人數附繕本）「切勿
逕送上級法院」。
中    華    民    國    99    年    12    月    29    日
                                      書記官  薛慧茹

司法院資訊處製作；財團法人民間司法改革基金會備份。
